臺灣高等法院臺中分院民事判決
111年度家上字第78號
上  訴  人  Ａ０１  
                      送達地址：台中市○○區○○路0段000號00樓之0
訴訟代理人  丁威中律師
複 代理 人  林淇羨律師
            王羿文律師
被 上訴 人  Ａ０２  

訴訟代理人  陳鎮律師  
複 代理 人  韓尚諭
上列當事人間請求確認婚姻關係存在事件，上訴人對於民國111
年5月4日臺灣臺中地方法院110年度婚字第498號第一審判決提起
上訴，本院於111年9月27日言詞辯論終結，判決如下：
    主  文
上訴駁回。
第二審訴訟費用由上訴人負擔。
    事實及理由
一、被上訴人主張：兩造於民國000年0月00日結婚，婚後育有二
    名未成年子女。104年1月間，上訴人以欲移民美國為由，要
    求伊假離婚，俟其赴美與當地不詳人士結婚，取得綠卡後，
    再與伊回復結婚登記，並承諾幫伊取得綠卡。伊經不起上訴
    人一再要求，遂同意為之。兩造因而於同年2月間簽訂離婚
    協議書，並由上訴人自行覓得姓名、年籍不詳之2名證人在
    離婚協議書上簽名，再持以辦理離婚登記。詎上訴人取得綠
    卡後，竟拒絕回復結婚登記。兩造欠缺離婚之真意，且證人
    亦未親聞兩造有離婚之真意，兩造協議離婚未具備法定要件
    ，自屬無效。求為確認兩造間之婚姻關係存在之判決。
二、上訴人則以：兩造於婚姻關係存續中爭吵不休，雙方無法繼
    續忍受，確有離婚之意，伊為能儘速離婚，並簽立「與妻保
    證書」。兩造更商議由伊以新臺幣(下同)6,000元代價尋覓
    年籍不詳之2名證人簽章於離婚協議書上，足見兩造具有離
    婚之真意，符合民法第1050條兩願離婚之規定。況被上訴人
    於109年間發見伊無復婚之意後，迄今已逾1年，仍未撤銷該
    被詐欺之離婚之意思表示，益見兩造離婚，應屬有效等語，
    資為抗辯。
三、原審為上訴人敗訴之判決，上訴人不服，提起上訴。上訴聲
    明：㈠原判決廢棄。㈡被上訴人在第一審之訴駁回。被上訴人
    答辯聲明：上訴駁回。
四、兩造不爭執之事項：
  ㈠兩造於000年0月00日結婚，婚後育有二名未成年子女甲○○、
    乙○○。
  ㈡上訴人於000年0月0日書立「與妻保證書」。
  ㈢兩造於000年0月0日簽立離婚協議書，並辦妥離婚登記。
  ㈣兩造及證人丙○○於109年12月間有如原證三之一錄音譯文所示
    之對話內容。
五、兩造爭執之事項
　　兩造有無離婚真意？又兩造協議離婚是否符合民法第1050條
    規定之要件？　　
六、本院之判斷　　　　
  ㈠查兩造於000年0月00日結婚，000年0月0日簽立離婚協議書，
    並辦理離婚登記，為兩造所不爭，並有戶籍謄本及離婚協議
    書在卷可稽（原審卷第23、163頁），固堪信為真實。惟被
    上訴人主張兩造無離婚之意，且2名證人亦未親見或親聞兩
    造有離婚之真意，雙方離婚不生效力等情，則為上訴人所否
    認，並以前詞置辯。故本件應審究者為：兩造是否有離婚之
    真意？兩造協議離婚是否合於民法第1050條規定之要件？
　㈡兩造並無離婚之真意：　
    ⒈按協議離婚為契約之一種，必須雙方當事人意思合致，契
      約始能成立。所謂意思合致，除具備同一內容之意思外，
      在主觀上尚須有與他方意思表示相結合而使發生法律上效
      果之意念存在，倘兩造離婚係通謀而為之虛偽意思表示，
      依法自不生效力，有最高法院54年臺上字第3157號、58年
      臺上字第129號、58年臺上字第2626號裁判可供參照。經
      查：
      ⑴兩造形式上雖於000年0月0日簽署上開離婚協議書，然觀
        諸被上訴人所提出上訴人並不爭執真正之「與妻保證書
        」，係上訴人於前一日即000年0月0日書立，其內容記
        載：「1.我Ａ０１000000 0000（即上訴人）人格保證與對
        天發誓獲得美國公民後，須再與Ａ０２00000000 000（即
        被上訴人）再登記結婚（美國台灣皆需完成結婚註冊手
        續）。並且保證00000000○○其也獲得美國身份。2.我Ａ０
        １對天發誓我在台灣簽離婚後至等待獲得美國公民身份
        期間，不得假戲真做或跟任何人有關係或交往或精神外
        遇或肉體外遇、一夜情，不會辜負Ａ０２及2個Baby 0000 
        0000，否則我將會一事無成陽萎。3.每年結婚紀念日必
        須慶祝結婚紀念日（0000/0/00)，且要有禮物。…5.每
        天要說我愛你。6.在外面要稱呼並承認00000000是老婆
        。…10.要永遠把2個兒子與00000000放在心上，手機要
        存全家人照片。此協議此生只與Ａ０２秘密共存…」等情（
        見原審卷第25、26頁）。可見上訴人係意欲取得美國公
        民身分，而串同被上訴人虛偽協議離婚並辦理離婚登記
        ，事實上並無離婚之真意，此觀上訴人於兩造簽立離婚
        協議書前一日特別書具「與妻保證書」交付被上訴人收
        執，保證其簽署離婚後至等待獲得美國公民身份期間，
        不會與其他女子假戲真做、交往，或發生精神或肉體外
        遇、一夜情等背叛被上訴人之行為，並與被上訴人約明
        要永遠將被上訴人與二名子女放在心上甚明。
　  　⑵復參諸上訴人與被上訴人之胞姊丙○○之對話錄音譯文內
        容，上訴人表示：早期的出發點是被上訴人想早點去美
        國，帶小朋友去念書，但兩人當下也沒有多餘的錢去做
        投資150萬元，美國政府不會發簽證，所以才向被上訴
        人提到用假離婚的方式，伊先去美國拿簽證，再設法讓
        被上訴人帶小孩來美國，這是非法或違法的方式，但這
        是投資成本是最低的方式等情，有該錄音譯文可稽（見
        原審卷第139至145頁）。益見上訴人係與被上訴人虛偽
        辦理離婚，欲藉此至美國辦理假結婚而非法取得美國公
        民身分。
　  　⑶加以證人丙○○於原審復證稱：伊曾問上訴人，你就是為
        了取得美國公民，才花150萬元去分期付款跟美國人結
        婚，這個在整個錄音譯文裡，上訴人有承認他確實有這
        麼做，他也承認有花150萬元去分期付款假結婚。被上
        訴人一直到109年底才告訴全家人說她跟上訴人離婚，
        我們有問為什麼現在才講，被上訴人說因為上訴人後來
        有外遇，要拋棄她，所以她不知道該怎麼辦，她才說出
        真相，她一直以為上訴人取得美國公民就會跟她復婚，
        且上訴人要求她不要把這件事情告訴任何人，承諾書（
        按應係「與妻保證書」）也有要求她要保守秘密，不可
        以跟任何人講，所以被上訴人一直到109年底才說出真
        相等語（見原審卷第151頁）。足徵兩造並無離婚之真
        意，被上訴人僅係為配合使上訴人得以如願取得美國公
        民身分，始相與之為非真意之合意，辦理假離婚。
　　　⑷再觀諸被上訴人所提出之照片（見原審卷第211至215頁
        ），顯示兩造辦理離婚登記後，被上訴人與二名幼子仍
        長期繼續住在臺中市○○○○路夫家，且與上訴人及公婆等
        夫家親人有諸多生活互動，兩造亦有彼此親吻、與二名
        幼子家居、出遊等大量甜密相處合照，關係仍如一般夫
        妻，倘兩造確有離婚真意，離婚後當不致有此長期大量
        親密互動，益可佐證兩造確係辦理「假」離婚無疑。
　　　⑸綜上，被上訴人主張兩造係為了使上訴人取得美國公民
        身分而通謀虛偽協議離婚，事實上雙方並無離婚之真意
        等情，應非無稽，堪以採信。
　　⒉上訴人雖抗辯兩造商議由伊以6,000元代價尋覓年籍不詳之
      2位證人於離婚協議書上簽名，被上訴人知悉該筆支出係
      用於離婚，而未為任何反對之表示，足見兩造均有離婚之
      真意云云。惟查，兩造為使上訴人可以取得美國公民身分
      ，共同商議以虛偽協議離婚方式，辦理假離婚，則為符合
      法定兩願離婚要件，經兩造同意由上訴人以6,000元代價
      覓得年籍不詳之2名證人簽名蓋章於離婚協議書上，不過
      係為達成雙方假離婚之目的所為之舉措，自難執此遽認兩
      造已有離婚之真意。是上訴人此之所辯，即難憑採。又上
      訴人雖另辯稱：縱使兩造最初係為取得綠卡而共謀離婚，
      但此為被上訴人清楚知悉，且到美國生活亦係被上訴人所
      期盼，被上訴人既自願簽立離婚協議書，足見兩造於離婚
      登記時已有解除婚姻狀態之意思表示合致云云。然意思合
      致，除具備同一內容之意思外，在主觀上尚須有與他方意
      思表示相結合而使發生法律上效果之意念存在。兩造係虛
      偽簽署前開離婚協議書，已如前述，則其進而持該離婚協
      議書辦理離婚登記，充其量僅為達成假離婚之目的而為符
      合兩願離婚法定要件之行為，自難憑此認兩造於辦理離婚
      登記時已具有離婚之真意。是上訴人所辯上情，亦非可採
      。
　㈢兩造離婚並未合於民法第1050條規定之要件：
　　按兩願離婚，應以書面為之，有二人以上證人之簽名並應向
    戶政機關為離婚之登記，民法第1050條定有明文。兩造形式
    上雖於000年0月0日簽署離婚協議書，但並無離婚之真意，
    業經本院詳述如前，則兩造協議離婚，自不符上開要件，依
    法應屬無效。又兩造協議離婚，既為無效，自無上訴人所辯
    被上訴人未於1年內撤銷受詐欺所為離婚意思表示之問題，
    附此敘明。
　㈣綜上所述，兩造實際上既無離婚之真意，不符合民法第1050
    條規定之要件，則兩造協議離婚，自屬無效，兩造間之婚姻
    關係仍屬存在。從而，被上訴人訴請確認兩造婚姻關係存在
    ，為有理由，應予准許。原審為上訴人敗訴之判決，經核於
    法並無違誤。上訴論旨猶執前詞，指摘原判決不當，求予廢
    棄改判，非有理由，應駁回其上訴。
七、據上論結，本件上訴為無理由，爰判決如主文。
中　　華　　民　　國　　111 　年　　10　　月　　18　　日
　　　　　　　　家事法庭　　審判長法　官　吳美蒼
　　　　　　　　　　　　　　　　　法　官　高英賓
　　　　　　　　　　　　　　　　　法　官　張國華
正本係照原本作成。
如不服本判決，須於收受判決送達後20日內向本院提出上訴書狀
，其未表明上訴理由者，應於提出上訴後20日內向本院提出上訴
理由書狀（均須按他造人數附具繕本）。因疫情而遲誤不變期間
，得向法院聲請回復原狀。
上訴時應提出委任律師為訴訟代理人之委任狀。具有民事訴訟法
第466條之1第1項但書或第2項之情形為訴訟代理人者，另應附具
律師及格證書及釋明委任人與受任人有該條項所定關係之釋明文
書影本。如委任律師提起上訴者，應一併繳納上訴審裁判費。

　　　　　　　　　　　　　　　　　書記官　柯孟伶
　　　　　　　　　　　　　　　　　
中　　華　　民　　國　　111 　年　　10　　月　　18　　日